【裁判字號】    97,訴,1094
【裁判日期】    980421
【裁判案由】    返還不當得利
【裁判全文】
臺灣士林地方法院民事判決              97年度訴字第1094號
原      告  甲○○
訴訟代理人  薛銘鴻律師
            林麗芬律師
被      告  全國停車場股份有限公司
法定代理人  乙○○
訴訟代理人  許坤立律師
            姜  萍律師
            郭香吟律師
上列當事人間返還不當得利事件，本院於民國98年3 月20日言詞
辯論終結，判決如下：
    主  文
原告之訴及假執行之聲請均駁回。
訴訟費用新臺幣伍萬零伍佰元由原告負擔。
    事  實  及  理  由
一、按訴之預備合併，有客觀預備合併與主觀預備合併之分，主
    觀預備合併並有原告多數（共同原告對於同一被告為預備之
    合併）與被告多數（同一原告對於共同被告為預備之合併）
    之類型，其在學說及實務上，固因具體個案之不同，各按其
    性質而持肯定說與否定說互見。惟其中原告多數的主觀預備
    合併之訴，如先、備位原告之主張在實質上、經濟上具有同
    一性（非處於對立之地位），並得因任一原告勝訴而達訴訟
    之目的，或在無礙於對造防禦而生訴訟不安定或在對造甘受
    此「攻防對象擴散」之不利益情形時，為求訴訟之經濟、防
    止裁判矛盾、發見真實、擴大解決紛爭、避免訴訟延滯及程
    序法上之紛爭一次解決，並從訴訟為集團之現象暨主觀預備
    合併本質上乃法院就原告先、備位之訴定其審判順序及基於
    辯論主義之精神以觀，自非不得合併提起。然於被告多數之
    主觀預備合併，因法院審理此種訴訟時，仍應就各該訴訟全
    部辯論，僅於先位之訴有理由時，無庸再就後位之訴為裁判
    ，是後位當事人之被告可能未獲任何裁判，致其地位不安定
    ，不僅與訴訟安定性原則有違。且先位當事人與他當事人間
    之裁判，對後位當事人並無法律上之拘束力，徒使後位當事
    人浪費無益之訴訟程序。又如適用民事訴訟法第55條共同訴
    訟人獨立之原則，於一被告上訴時，其效力不及於其他被告
    ，亦難免有裁判矛盾之可能。故此時就後位訴訟部分應認其
    起訴與否屬不確定狀態。是除備位訴訟之當事人並未拒卻而
    應訴之情形外，自不應准許（最高法院96年度抗字第632 號
    裁定意旨參照）。經查，原告起訴時，係以先位聲明請求被
    告全國停車場股份有限公司（下稱為全國停車場公司）給付
    原告新臺幣（下同）500 萬元及自民國92年7 月1 日起至清
    償日止按週年利率5 ％計算之利息；另以乙○○為備位訴訟
    之被告，而以備位聲明請求乙○○給付上開金額及利息。因
    乙○○就原告所為備位之訴自始即拒卻而為反對之意思表示
    （見被告97年10月8 日民事答辯狀及民事答辯(一)狀）。則依
    前揭說明，足認原告以被告全國停車場公司為先位被告起訴
    ，固屬合法，惟其對乙○○之備位訴訟部分，於法尚有未合
    ，自不應准許，爰另以裁定駁回之。
二、原告起訴主張：原告於89年4 月27日與被告簽訂「全國停車
    場股份有限公司股份買賣約定書」（下稱為系爭契約），約
    定由原告購買被告全國停車場公司之全部股份，並於系爭契
    約第1 條約定被告全國停車場公司之法定代理人乙○○及全
    體股東均同意出售於取得興建臺北市大同區702M01停車場開
    發投資案（下稱系爭開發投資案）之權利、並全部地上拆遷
    及補償完畢之後將全部股份出售予原告。是系爭契約之買賣
    標的應包括被告全國停車場公司之股份及系爭投資開發案權
    利。又原告已依系爭契約第3 條之約定，於簽約之同時簽發
    面額500 萬元之支票乙紙，作為股價第一期款，並由乙○○
    代表收受，且已於乙○○之金融帳戶內兌現；然被告全國停
    車場公司迄未移轉股份予原告。且查，系爭契約係未經核准
    擅自轉讓投資或經營許可或變更公司代表人，已違反臺北市
    政府投資興建契約第14條第6 款之規定，並與臺北市獎勵民
    間投資興建供用停車場申請須知第14條規定相悖。依獎勵民
    間參與交通建設條例第42條及民法第71條前段之規定，應自
    始無效。縱非無效，亦因系爭契約之賣方即被告全國停車場
    公司並非該公司之股東，竟以系爭契約出售該公司全部股份
    ，依民法118 條之規定，其效力應屬未定。再者，原告係因
    乙○○提出之財務報表資料不實，致陷於錯誤而為系爭契約
    之意思表示，並已於89年12月22日以律師函通知被告全國停
    車場公司撤銷意思表示，系爭契約亦不存在。況系爭契約第
    3 條既約定以「乙○○於本約簽訂之日起壹拾玖個月內未取
    得台北市大同區702M01停車場開發投資案權」為其解除條件
    。而被告全國停車場公司則係於93年6 月23日始完成系爭開
    發投資案之契約即「台北市獎勵投資興建大同區702M01市場
    暨停車場用地土地租賃契約」及「台北市大同區702M01市場
    暨停車場獎勵民間投資興建投資契約」之公認證。是縱認系
    爭契約並非自始無效，並認原告所為意思表示不得撤銷，然
    因被告全國停車場公司並未於89年4 月27日簽訂系爭契約至
    90年11月27日止之19個月期限內，取得系爭開發投資案權，
    解除條件已然成就，系爭契約應即解除，而毋待兩造再為解
    除之意思表示。從而，被告全國停車場公司受領該500 萬元
    價金，顯無法律上原因；原告自得以依不當得利之法律關係
    ，請求被告全國停車場公司返還上開金額，及自92年7 月1
    日起至清償日止之法定遲延利息等語；並聲明：（一）被告
    全國停車場公司應給付原告500 萬元及自92年7 月1 日起至
    清償日止，按週年利率5 ％計算之利息。（二）原告願供擔
    保請准宣告假執行。
三、被告全國停車場公司則以：系爭契約係股東出售股份，系爭
    契約第1 條所約定：於取得702M01停車場開發投資之權利，
    並全部地上物拆遷及補償完畢後，全體股東始將股份出售給
    甲○○等人及其指定人等語，乃股份買賣之成就條件，並非
    指系爭開發投資案權之買賣甚明，是系爭契約自無違反強制
    規定而無效之情事。次查，兩造於系爭契約中，已約明「雙
    方同意，正式簽約時，應和家福股份有限公司之契約同時簽
    定」；於說明中亦約定「附件二之商業條款，雙方尚在協商
    中，一切買賣條款以正式契約為準」等語；顯見系爭契約僅
    為預約，並係約定由包括乙○○在內之被告全國停車場公司
    之全體股東出售股份。是以，由乙○○個人基於出售股份所
    受領之系爭500 萬元，應屬定金之性質。又兩造於簽署系爭
    契約後，隨即於89年5 月初加具補充條款，約定原告應於89
    年5 月11日擬具股份買賣契約草約，並於草約討論完一週內
    簽訂正式股份買賣契約。嗣原告、被告全國停車場公司及訴
    外人家福股份有限公司雖曾簽訂「合作意向書」，然原告已
    於翌日以該意向書缺頁為由，要求解除該意向書；並拒絕簽
    署正式股份買賣契約；經被告全國停車場公司催告，原告均
    置之不理。原告既悔約不履行簽訂正式股份買賣契約書之義
    務，系爭契約已因可歸責於原告之事由致不能履行，被告全
    國停車場公司因而於89年11月17日通知原告解除系爭契約，
    並依民法第249 條第2 款之規定將系爭500 萬元沒收，自無
    不當得利。再者，於系爭契約簽訂時，被告全國停車場公司
    並未提供不實財務報表資料。且系爭契約第3 條雖約定有「
    乙○○於本約簽訂之日起壹拾玖個月內未取得台北市大同區
    702M01停車場開發投資案權」之解除事由，然縱認該解除事
    由已然發生，仍須為解除之意思表示，始生效力。而系爭契
    約既早於89年11月間即由被告全國停車場公司合法解除；則
    原告自無從依前揭規定解除系爭契約並請求返還500 萬元等
    語，資為抗辯；並聲明：（一）原告之訴及假執行之聲請均
    駁回。（二）如受不利之判決，願提供銀行可轉讓定期存單
    或現金為擔保，請准宣告免為假執行。
四、經查，以下事項為兩造所不爭執（見本院98年3 月20日言詞
    辯論筆錄）；並有系爭契約、支票、律師函、「合作意向書
    」履行事宜會議記錄、股份買賣契約書（草案）、合作意向
    書等件（均影本）在卷為證，應與事實相符。
    1.原告於89年4 月27日與被告全國停車場公司簽訂系爭契約
      ；其契約當事人為原告及被告全國停車場公司。原告已於
      簽約時交付以乙○○為受款人、面額500 萬元支票予乙○
      ○收執，而由乙○○於其帳戶兌現，該款並由乙○○個人
      取得。惟全國停車場公司股份迄今並未移轉予原告。
    2.原告、被告全國停車場公司與訴外人家福股份有限公司曾
      於89年5 月25日簽訂合作意向書，惟嗣已經作廢。
    3.原告曾由律師於89年5 月25日提出「股份買賣契約（草案
      ）」予乙○○；惟未經當事人簽署。原告及被告全國停車
      場公司迄今並未另外簽訂正式買賣契約。
    4.原告委託律師以89年12月22日律師函通知撤銷系爭契約之
      意思表示，並催告被告全國停車場公司應於函到二週內返
      還500 萬元。
四、本件經整理兩造爭點如下：
    ─原告請求被告全國停車場公司返還不當得利500 萬元，及
      自92年7 月1 日起至清償日止之法定遲延利息，有無理由
      ？
      1.乙○○受領系爭500萬元之原因？
      2.被告全國停車場公司是否受有系爭500 萬元之利益，如
        是，其受利益有無法律上之原因？
        、系爭契約是否依民法第71條之規定而自始無效？
            ─系爭契約之買賣標的為何？
        、系爭契約如非自始無效，是否因原告撤銷買受之意
            思表示而消滅？
        、被告全國停車場公司主張原告所交付500 萬元為定
            金，已因原告不履行簽訂正式「股份買賣契約書」
            ，而由其於89年11月17日函知解除，並依民法第24
            9 條第2 款之規定沒收上開500 萬元，有無理由？
        、系爭契約是否附有原告應於「89、5 、11簽約草約
            完成，討論完一週內簽訂正式合約，建築圖於89、
            5 、31日前送出」之約定？
        、系爭契約是否因解除事由成就而解除？
            ─系爭契約是否附有「乙○○於本約簽訂之日起壹
              拾玖個月內未取得台北市大同區702M01停車場開
              發投資案權」之解除事由？如是，該解除事由是
              否已經成就？是否須另為解除契約之意思表示？
    以下茲論述之。
  (一)按解釋意思表示，應探求當事人之真意，不得拘泥於所用之
    辭句，民法第98條定有明文。又按，解釋私人之契約應通觀
    全文，並斟酌立約當時之情形，探求表意人為意思表示之目
    的性及法律行為之和諧性，依誠信原則而為之，以期不失立
    約人之真意（最高法院92年度台上字第1583號、88年度台上
    字第1671號判決意旨參照）。
  (二)經查，系爭契約雖名為「全國停車場股份有限公司股份買賣
    約定書」，且原告與被告全國停車場公司於系爭契約之「立
    約定書人」乙欄，亦以買、賣雙方自稱並簽署等情，固有系
    爭契約影本乙紙在卷可稽。然查，依系爭契約首稱「茲因全
    國停車場股份有限公司決議出售其全部股份給甲○○等人，
    雙方同意先立本約定書，以資共同遵守」；及其契約約定：
    「一、全國停車場股份有限公司代表人：乙○○及全體股東
    均同意出售於取得興建台北市大同區七０二Ｍ０一停車場開
    發投資案之權利，並全部地上拆遷及補償完畢之後，將全部
    的股份出售給甲○○等人及其指定人」、「二、立約定書之
    同時甲○○支付新台幣伍佰萬元正，作為股價第一期款，同
    時乙○○應開立同額發票日空白之支票做為履約保證金」等
    語；並審酌系爭500 萬元係由乙○○因出售股份而以個人身
    分受領乙節，已為兩造所不爭執（見本院97年11月21日及97
    年12月30日言詞辯論筆錄）；再參以事後由原告自行草擬之
    「股份買賣契約（草案）」，於增刪前亦係以乙○○及其他
    股東為股份買賣之契約當事人之情，亦有該草案影本乙份在
    卷可稽。則解釋當事人之真意，堪認系爭契約雖係被告全國
    停車場公司依公司股東之決議，由乙○○以法定代理人之身
    分與原告簽訂；然其內容實係約定應由包括乙○○在內之被
    告全國停車場公司之全體股東出售渠等於被告全國停車場公
    司之股份予原告，且以取得系爭投資開發案權並地上拆遷及
    補償完畢作為股份買賣之條件，並應簽訂正式買賣契約；而
    乙○○於系爭契約簽訂時，同時以股份出賣人之個人身分，
    同意出售並直接受領系爭500 萬元價金；至於被告全國停車
    場公司則非股份買賣之當事人，亦未受領系爭500 萬元價金
    ，應無疑義。
  (三)是以，縱認系爭契約有因違反強制規定自始無效、因受詐欺
    而得撤銷意思表示之情事，或已因解除條件成就而當然解除
    ；然乙○○既係以股份出賣人之身分自原告處受領系爭500
    萬元，已如前述；則受有利益者，應係乙○○個人，而非被
    告全國停車場公司至明。從而，原告主張：得依不當得利之
    法律關係，請求被告全國停車場公司返還系爭500 萬元云云
    ，於法自有未合；且本件其餘爭點，亦無再予論述之必要。
五、綜上，原告依不當得利之法律關係，請求被告全國停車場公
    司給付原告500 萬元，及自92年7 月1 日起至清償日止，按
    週年利率5 ％計算之利息，為無理由，應予駁回。原告受敗
    訴判決，其假執行之聲請即失所依據，應併予駁回。併依職
    權確定本件訴訟費用5 萬500 元，應由原告負擔。
六、因本件事證已臻明確，兩造其餘主張、陳述及所提之證據，
    經審酌均與判決結果不生影響，爰不一一論列，附此敘明。
七、據上論結，原告之訴為無理由，依民事訴訟法第78條、第87
    條判決如主文。
中    華    民    國    98    年    4     月    21    日
                  民事第二庭
                            法  官  李瑜娟
以上正本係照原本作成。
如對本判決上訴須於判決送達後20日內向本院提出上訴狀
中    華    民    國    98    年    4     月    30    日
                            書記官  李秀蘊


司法院資訊處製作；財團法人民間司法改革基金會備份。
